【裁判字號】    93,上更(一),579
【裁判日期】    950419
【裁判案由】    貪污治罪條例等
【裁判全文】
臺灣高等法院刑事判決             93年度上更(一)字第579號
上  訴  人
即  被  告  乙○○
                    3樓
選任辯護人  莊國明律師
上  訴  人
即  被  告  丙○○
選任辯護人  連耀霖律師
上列上訴人因貪污治罪條例等案件，不服臺灣桃園地方法院91年
度訴字第882號，中華民國92年9月1日第一審判決（起訴案號：
臺灣桃園地方法院檢察署90年度偵字第17441號），提起上訴，
經最高法院發回更審，本院判決如下：
    主  文
原判決撤銷。
乙○○、丙○○均無罪。
    事實及理由
一、公訴意旨略以：乙○○、丙○○（起訴書誤載為何信奇）原
    係前「臺灣省政府住宅及都市發展局」（後改為「臺灣省政
    府住宅及都市發展處」，現改隸內政部營建署，下稱住都局
    ）林工組三桃工務所工務員，約聘工務員。二人係住都局派
    駐該局所經辦桃園縣桃園市○○路○段四二０號建國十四村
    國宅新建工程之現場監工，負責與該工程有關之進料查驗、
    監造及估驗之工作，為依據法令從事公務之人員。緣桃園縣
    建國十四村國宅新建工程，於民國八十四年十二月二十九日
    ，由永謙營造股份有限公司（下稱永謙公司）以新臺幣（下
    同）四億六千二百六十九萬九千零八十二元取得該工程之施
    工及營造合約後，將其中八部電梯之安裝工程以一千一百二
    十萬元分包予泰諭企業股份有限公司（下稱泰諭公司），而
    泰諭公司再以八百五十萬元轉包予義東昌股份有限公司（下
    稱義東昌公司），嗣乙○○與丙○○二人經審查永謙公司所
    提供三菱廠牌電梯施工大樣圖及型錄後，以三桃工務所八十
    七年二月四日三桃工務所編號０八八號備忘錄，函覆永謙公
    司同意上開工程電梯須安裝三菱廠牌之電梯且不得以其他廠
    牌之電梯同等品代替。詎乙○○與丙○○二人自八十七年七
    月一日至十二月一日止，負責該電梯工程之進料查驗，監工
    、審核廠商所提供之自主檢查表及估驗計價工作時，明知「
    中日電梯」、「興好電梯」、「ＨＡＵＳＨＡＨＮ」及「Ｙ
    ＡＳＫＡＷＡ」等廠牌並非三菱廠牌不符圖說及合約規定，
    本不得使用安裝，竟共同基於圖利廠商之犯意聯絡與行為分
    擔，明知義東昌公司自八十七年八月一日至同年十二月十六
    日，在上址安裝該電梯工程時，除馬達係屬三菱廠牌外，餘
    主要組件之車廂控制面板則為「中日電梯」廠牌，捲揚機使
    用「ＨＡＵＳＨＡＨＮ」廠牌，控制盤之變頻器安裝「ＹＡ
    ＳＫＡＷＡ」廠牌，調速器係屬「興好電梯」廠牌，而與圖
    說及合約規定不符，竟未予以退件，仍許施工廠商安裝並予
    以估驗計價，致使廠商圖得六百四十萬元之不法利益。因認
    被告二人共同違反貪污治罪條例第六條第一項第四款對於監
    督之事務直接圖利之罪嫌云云。
二、按犯罪事實應依證據認定之，無證據不得認定犯罪事實，刑
    事訴訟法第一百五十四條第二項定有明文。此所謂認定犯罪
    事實之證據，無論其為直接或間接證據，均須達於通常一般
    人均不致有所懷疑，而得確信其為真實之程度，始得據為有
    罪之認定，若其關於被告是否犯罪之證明未能達此程度，而
    有合理性懷疑之存在，致使無法形成有罪之確信，根據「罪
    證有疑、利於被告」之證據法則，即不得遽為不利被告之認
    定（最高法院二十九年上字第三一Ｏ五號、四十年台上字第
    八十六號、七十六年台上字第四九八六號判例參照）。再按
    貪污治罪條例規定之圖利罪，要必有為自己或第三人圖得不
    法私利之意思，表現於行為，始克相當，而有無此項犯意，
    又須依證據認定之，不得僅以處理事務行為失當之結果，使
    人獲得不法私利，據以推定該公務員即有圖利他人之犯意（
    最高法院八十九年度台上字第一五二○號判決參照）。
三、檢察官認被告乙○○、丙○○涉犯上開圖利罪嫌，無非係以
    檢察官之勘驗電梯裝備之筆錄及現場照片等為論據。訊據被
    告乙○○、丙○○固坦承原係住都局林工組三桃工務所工務
    員、約聘工務員，奉命擔任桃園縣桃園市○○路○段四二０
    號「建國十四村國宅新建工程」（下稱本工程）之現場監工
    ，惟均堅詞否認有圖利包商之犯行，乙○○辯稱：伊專長為
    土木項目，甫自大學畢業，因高考分發至住都局，與本案廠
    商並不相識，毫無圖利廠商之動機；又電梯部分在本工程所
    占比例甚小，伊沒有看到電梯雜牌的部分，伊所看到的資料
    都是三菱的，不知道廠商有包裝的程序，自主檢查表並沒有
    強制要求，我們是因為不懂，而被包商矇騙，事後包商要推
    責任，才說我們都在場，伊沒有圖利包商，且是依合約檢查
    ，合約只有提到馬達、鋼索、外框等幾項，並沒有約定捲揚
    機、控制盤、調速機等規格，「馬達」上有三菱字樣，伊就
    以為是符合規定等語；丙○○辯稱：伊僅專科畢業，專長為
    土木工程項目，甫出校門，廠商送來的資料是三菱的，因非
    伊專業，不知道電梯到底有哪些部分，況馬達上有明顯「三
    菱」標誌，也提供進口報單及公證資料，至車箱部分當初廠
    商沒有提出進料檢查，安裝後就迅速包裝起來，只剩下電梯
    按鈕、樓層顯示器，外觀上伊無法辨認廠牌，無圖利之意圖
    等語。
四、查本工程之其中八部電梯，依據電梯施工圖說之記載：「本
    昇降設備採用三菱、日立、東芝或同等品之交流無段或變頻
    之乘人電梯」，而該八部電梯，除馬達係屬「三菱」廠牌外
    ，車廂控制面板、捲揚機、控制盤之變頻器及調速器均非屬
    「三菱」廠牌，而分別屬「中日電梯」廠牌、「ＨＡＵＳＨ
    ＡＨＮ」、「ＹＡＳＫＡＷＡ」（安川）、「興好」等廠牌
    一節等情，固有桃園縣建國十四村國宅新建工程工程契約電
    梯施工圖說影本一件可稽（第三二五偵卷一四頁），且業經
    檢察官勘驗屬實，並製作勘驗筆錄及有現場照片可按（第三
    二五號偵卷二四七至二四九頁），固堪認屬實。惟查：
  (一)本工程電梯工程部分之零件，是否亦須為上開「三菱」、「
    日立」或「東芝」之廠牌一節，經本院函詢內政部營建署，
    覆稱：該工程電梯零件部分，經查契約圖說未明列電梯之馬
    達、捲揚機組、控制盤（變頻器）、調速器及車廂控制面板
    等五項零件，須為三菱、日立或東芝廠牌，其中僅有馬達零
    件規定容量為11KW等情，有該署九十四年十一月二十八日營
    署工務字第０九四二九二一四五七號函在卷可憑（本院卷一
    四二頁）。是以本工程之契約圖說固載明電梯須安裝「三菱
    」、「日立」、「東芝」、或同等商品之廠牌，惟既並未明
    定電梯之所有零組件均需使用三菱等品牌，則該契約圖說無
    疑留有相當解釋適用之空間，從而系爭電梯主機部分既已使
    用契約圖說之三菱廠牌，而其他零組件使用其他廠牌，實難
    遽認與契約圖說相違而憑諸認定被告等即有圖利廠商之意圖
    及犯行。
  (二)再觀諸卷附被告乙○○、丙○○製作之「建國十四村國宅新
    建工程初驗紀錄」附件二抽驗不合格部分之記載：抽驗Ａ棟
    電梯機械房地坪龜裂，須打掉重作（第三二五號偵卷八九、
    九一頁）。被告等在電梯已遭木板封閉之情況下，本已難察
    知電梯除馬達外之其他部分，係以「中日電梯」之車廂控制
    面板、「ＨＡＵＳＨＡＨＮ」之捲揚機組、「ＹＡＳＫＡＷ
    Ａ」（安川）之控制盤及興好調速器等廠牌零件，況倘認被
    告等明知電梯除馬達係「三菱」廠牌，而其他零件係上述廠
    牌有違契約圖說之規定顯有圖利之意圖者，衡情其等於初驗
    檢查之時，自必予以通融之合格登載以避察覺，焉有仍針對
    電梯部分為上述「電梯機械房地坪龜裂，須打掉重作」之不
    合格記載，可徵被告等應係基於正常之程序為檢驗，難認有
    圖利他人之情形。
  (三)證人即泰諭公司協理王科傑於法務部調查局北部地區機動工
    作組（下稱調查站）雖陳稱：依據承、轉包合約及實際施作
    流程，義東昌公司進行安裝前，須由義東昌公司、泰諭公司
    、永謙營造公司及營建署（即住都局），四個單位派員會同
    進行材料進廠檢驗，檢驗通過之後，義東昌公司才能進場施
    作，這是必經的程序（第三二五號偵卷一九六、一九七頁）
    ，嗣於本院上訴審則證稱：本電梯工程伊只負責簽約至送審
    資料，而進料及施工皆未參與，有關捲揚器等設備應該是由
    義東昌公司送到工地，被告二人於現場交貨、點貨時未在現
    場，在進行查驗、驗收、電梯估價、計價、初驗時，亦未參
    與，於調查站稱進料要四個單位共同檢驗才可施工是個人推
    測之詞（本院上訴卷一○二頁至一○五頁），是王科傑對本
    電梯工程之進料及施工皆未參與，尚無法以其於調查局之推
    測之語，逕援為不利被告等之認定。
  (四)證人即泰諭公司副總經理柳海國於調查站證稱：本工程八部
    電梯工程施作期間，伊幾乎每天都在現場監督施工，依八十
    七年一月二日永謙營造公司送審資料及八十七年一月十五日
    營建署簽辦單，本八部電梯所有組件都必須用「日本三菱」
    廠牌，伊也曾提出質疑過為何不依營建署所核定的廠牌來施
    作，但許敏楓說整部電梯進口本錢太高划不來，伊即依許敏
    楓之指示辦理（第三二五號偵卷二一二頁、二一六頁），顯
    可知證人柳海國於施作工程時，早已知悉電梯工程只有馬達
    部分是「三菱」廠牌，惟於本院上訴審審理時卻否認前詞，
    陳稱直至調查局詢問時才知電梯部分施工與契約內容不符，
    而於義東昌公司叫貨運行將馬達等相關設備送至工地時，亦
    未在場，五個月的施工期間都未實地勘查施工情形，泰諭公
    司亦未派人去看電梯施工（本院上訴卷一○七、一○八、一
    一一、一一二頁），證人柳海國所陳前後明顯矛盾，尚難僅
    憑其於調查局之陳述，即遽以推斷被告二人確知電梯其他部
    分非「三菱」廠牌。
  (五)證人即義東昌公司前工務經理黃朝章於調查站證稱：伊負責
    監督工地現場之施工狀況，義東昌公司安裝之電梯只有馬達
    符合「三菱」之廠牌，而進料檢查時業主（即住都局）有派
    人來查驗（第三二五號偵卷三一三頁、三一五、三一六頁）
    ，惟證人柳海國於本院上訴審理中卻稱，進料時其與被告二
    人均未去現場看過（本院上訴審卷一一三頁），故證人黃朝
    章所言住都局有派人查驗一事，亦有可疑。
  (六)證人即永謙公司助理工程師甲○○，於九十年八月十四日於
    調查站詢問時雖證稱：本工程伊之工作主要負責製作自主檢
    查表，讓現場工作人員填寫。電梯進料檢查時，一定要將封
    箱打開，所以不可能看不到廠牌。而電梯安裝施工期間，住
    都處（即住都局）有派丙○○、乙○○在現場監造；而要估
    驗付款，一定要看得到電梯才會通過，如果有夾板封裝，驗
    收時一定要拆掉；永謙公司有依規定製作自主檢查表，都是
    由伊製作的，卷附「台灣省住宅及都市發展局林口新鎮開發
    工程處工程品質檢驗報告表」即為伊所製作之自主檢查表（
    見調查局證據資料卷九十年八月十四日調查筆錄，外放附件
    袋內）。而為不利於被告等之證述。但查：
    (1)其於同日調查站詢問時復證稱：伊未看到電梯工程有無作
      進料查驗或業主（即住都局）有無派人會同查驗，因伊未
      在現場，但以當時工程施作之標準，業主應該會作進料查
      驗；又以當時嚴格的標準，業主在現場的監工人員應該會
      知悉泰諭公司所安裝的電梯廠牌等語（同上筆錄）。顯見
      證人甲○○於本工程電梯進料時究否為進料查驗及為如何
      之查驗，甚或被告二人是否確有在場會同查驗等情其並未
      在場。從而其前開有關住都局現場的監工人員應會作進料
      查驗並可知悉泰諭公司所安裝的電梯廠牌一節之證述，自
      可疑係其臆測之詞。再稽之其於本院到庭亦結證稱：本工
      程興建期間，伊在永謙公司任職，任一般事務職務，受丁○○的指示。本工程施工期間伊不常去現場，因伊不負責
      現場；電梯進料時，因非屬於伊管，伊不在現場；伊在調
      查局說進料要拆箱檢查，是說一般的進料流程。另調查卷
      所附之工程品質檢驗報告表，並未提出給工地使用，系爭
      工程，伊早期有做檢查表格，但係對結構體有鋼筋模板等
      及細部作自主檢查表，電梯部分是後續工程，伊就沒有做
      。一般檢查表是由伊做，電梯部分則沒有。伊在調查局有
      關自主檢查表之供述，因當時未給伊看自主檢查表，工地
      檢查表是伊負責，永謙公司是有檢查表，那時只是問伊是
      否製作自主檢查表，而不是問有無製作電梯檢查表。系爭
      工程估驗時，伊也未在場（本院卷一一一、一一二、一一
      四頁），供證內容顯與前揭調查站之內容有異。
    (2)而此部分疑義再質諸證人即永謙公司襄理丁○○於本院上
      訴審及本院審理中，均一致具結明確證稱，因所有的自主
      檢查表都要經其批閱，而建構體及整個主體工程有製作檢
      查表，本件電梯工程部分伊確定沒有製作自主檢查表（見
      本院上訴審卷一一八、一二一頁，本院卷一一三、一一五
      頁），核與證人甲○○於本院之證述內容相符。
    (3)再本院針對系爭電梯工程有無制式之進料檢查表部分函詢
      內政部營建署覆稱：於八十七年間辦理國宅電梯工程部分
      ，並無制式之進料檢查表；又函詢之「台灣省住宅及都市
      發展局林口新鎮開發工程處工程品質檢驗報告表」經查非
      本署（前省住都處）八十七年間辦理國宅電梯工程之制式
      進料檢查表等情，有該署九十三年三月五日營署工務字第
      ０九三００一四一三一號、九十四年十一月二十八日營署
      工務字第０九四二九二一四五七號函在卷可憑（本院前審
      卷七十四頁，本院卷一四二頁）。是以本工程合約雖明訂
      承商應於工程項目提送自主檢查表供業者查核，惟系爭工
      程既無制式之電梯自主檢查表，顯見前開品質檢驗報告表
      並非經住都局認可函頒，自難以甲○○前於調查站所稱之
      該空白之工程品質檢驗報告表當作本工程電梯部分之制式
      之進料檢查表或廠商之自主檢查表。
    (4)綜上各情，已足徵證人甲○○於本工程期間因未負責現場
      及電梯部分，對有關電梯進料之檢查事項等亦未在場，而
      丁○○復證稱本件電梯工程部分確定沒有製作自主檢查表
      ，則卷附「台灣省住宅及都市發展局林口新鎮開發工程處
      工程品質檢驗報告表」即難謂係供本工程電梯自主檢查之
      用。是以證人甲○○於調查站所為不利被告二人之供述，
      顯係臆測之詞至為顯明，自難執之而推認被告等知悉電梯
      零件廠牌而為圖利他人之犯行。
  (七)末以檢察官於偵查中之勘驗筆錄及現場照片（第三二五號偵
    卷二四七至二四九頁），僅可證明電梯非全採用「三菱」廠
    牌一事，尚無法證明被告二人有公訴人指摘圖利廠商之故意
    ，此外，復查無其他積極證據足證被告等涉有檢察官所指圖
    利罪嫌，不能以被告等之失當行為遽認有圖利犯意。至依諸
    檢察官起訴書之犯罪事實及證據並所犯法條欄所載，應僅起
    訴被告等涉嫌觸犯公務員直接圖利罪，並未對公務員登載不
    實之公文書罪為起訴，而前者起訴部分業經本院認定不能證
    明犯罪，則後者未經起訴部分自不在本院審酌之列，併予敘
    明。
五、綜上所述，尚無證據證明被告等有何圖利廠商之主觀犯意，
    此外復查無其他積極證據證明被告此部分犯罪，本件核屬不
    能證明被告犯罪。原審未察，遽予二人論罪科刑，自有違誤
    ，被告等上訴執此指摘原判決不當，為有理由，自應將原判
    決撤銷改判，諭知上訴人均無罪，以免冤抑。
據上論斷，應依刑事訴訟法第三百六十九條第一項前段、第三百
六十四條、、第三百零一條第一項判決如主文。
本案經檢察官鄭龍照到庭執行職務。
中    華    民    國   95    年    4      月    19     日
                   刑事十八庭審判長法  官  溫耀源
                                   法  官  邱同印
                                   法  官  段景榕
以上正本證明與原本無異。
檢察官如不服本判決，應於收受送達後十日內向本院提出上訴書
狀，其未敘述上訴之理由者並得於提起上訴後十日內向本院補提
理由書（均須按他造當事人之人數附繕本）。
                                   書記官  陳靜姿
中    華    民    國   95    年    4      月    19     日


司法院資訊處製作；財團法人民間司法改革基金會備份。
